【裁判字號】    97,審易,1295
【裁判日期】    980526
【裁判案由】    詐欺等
【裁判全文】
臺灣高雄地方法院刑事判決            97年度審易字第1295號
公  訴  人  臺灣高雄地方法院檢察署檢察官
被      告  甲○○
選任辯護人  林玉芬律師
            郭家駿律師
            李宏文律師
上列被告因詐欺等案件，經檢察官提起公訴（96年度偵字第3433
8 號、97年度偵字第10020 號），本院改依簡式審判程序審理，
判決如下：
    主  文
甲○○犯如附表1 所示之柒罪，各處如附表1 所示之刑。應執行
有期徒刑貳年。緩刑伍年，並應履行如附表2 所示之條款。
    事  實
一、甲○○（原名：林志群）基於意圖為自己不法所有而詐欺取
    財之犯意，先後於：
(一)、民國95年5 月2 日前某日，明知其非香港上海匯豐銀行（以
    下簡稱匯豐銀行）員工，亦無法與相關銀行從事債務協商事
    宜，卻在桃園縣某咖啡廳內，向乙○○訛稱其為匯豐銀行員
    工，可代乙○○向銀行申辦信用卡債務協商，致乙○○陷於
    錯誤，接續於如附表3 所示之時間，以如附表3 所示之方式
    ，交付如附表3 所示金額與甲○○，欲償付其所積欠之信用
    卡債務，然甲○○收受該等款項後，卻將之用以償還自己所
    積欠之債務，致乙○○受有損害。
(二)、95年6 月6 日前某日，在桃園縣某咖啡廳內，向丁○○、己○○夫妻佯稱其為匯豐銀行員工，可代丁○○、己○○2 人
    向銀行申辦信用卡債務協商，而每月需支付2 萬2844元以清
    償債務（丁○○部分1 萬2036元、己○○部分1 萬808 元）
    ，致丁○○、己○○陷於錯誤，接續於如附表4 所示之時間
    ，以如附表4 所示之方式，交付如附表4 所示金額與甲○○
    ，欲償付渠2 人所積欠之信用卡債務，然甲○○收受該等款
    項後，卻將之用以償還自己所積欠之債務，致丁○○、己○○受有損害。
(三)、95年10月前某日，在高雄市○○路上之「85℃咖啡店」內，
    向丙○○謊稱其為匯豐銀行員工，可代丙○○向銀行申辦信
    用卡債務協商，致丙○○陷於錯誤，接續於95年10月間某日
    起，至96年8 月間某日止，每月交付現金新臺幣（下同）1
    萬183 元與甲○○（共計11萬2013元），欲償付其所積欠之
    信用卡債務，然甲○○收受該等款項後，卻將之用以償還自
    己所積欠之債務，致丙○○受有損害。
(四)、95年8 月22日，利用其在南山人壽保險股份有限公司（下稱
    南山人壽公司）擔任業務代表之機會，於向保戶戊○○招攬
    保險時，明知南山人壽公司之鴻利旺分紅養老壽險並無躉繳
    型之服務，卻向戊○○謊稱若能一次繳交10年期之保險費，
    即可享受減免約2 萬元保費之優惠，致戊○○陷於錯誤，於
    95年8 月28日，匯款106 萬4147元至甲○○玉山銀行七賢分
    行帳號：0000000000000 號帳戶內，用以繳交被保險人分別
    為其自己及其女趙珮君之鴻利旺分紅養老壽險契約（保單號
    碼為：Ｚ000000000號、Ｚ000000000號、Ｚ000000000號、Ｚ000
    000000號）之10年期保險費，而甲○○收受上開款項後，除
    將首期之保險費16萬5682元繳至南山人壽公司外，剩餘之款
    項則用以償還自己所積欠之債務，以此方式向戊○○詐得89
    萬8465元。
二、甲○○自95年8 月間起，擔任南山人壽公司之業務代表，負
    責代表南山人壽公司招攬保險及代為收受保險費等業務，為
    從事業務之人，詎其竟基於意圖為自己不法所有而侵占之犯
    意：
(一)、丁○○曾以自己為要保人，其女黃瀅蓁為被保險人，向南山
    人壽公司投保（保單號碼：Ｚ000000000號），保險費每期（
    月繳）2654元，己○○則曾以自己為要保人，其女黃瀅錡為
    被保險人，向南山人壽公司投保（保單號碼：Ｚ000000000號
    ），每期（月繳）保險費2637元，並由甲○○代收丁○○、
    己○○所繳交之保險費，詎甲○○竟接續於96年2 月15日及
    同年3 月15日，將丁○○、己○○所交付之每期保險費各5
    291 元（共計1 萬582 元），變易持有為所有之意思，予以
    侵占入己，用以償還自己所積欠之債務。
(二)、丙○○曾以自己為要保人及被保險人，向南山人壽公司投保
    （保單號碼：Ｚ000000000號），保險費每期（月繳）3317元
    ，並由甲○○代收丙○○所繳交之保險費，詎甲○○接續於
    96年1 月至7 月間之每月10日或15日，將丙○○所交付之每
    期保險費各3317元（共計2 萬3219元），變易持有為所有之
    意思，予以侵占入己，用以償還自己所積欠之債務。
(三)、乙○○曾以自己為要保人，其女邱婕妤、邱禹臻為被保險人
    ，向南山人壽公司投保（保單號碼：Ｚ000000000號、Ｚ00000
    0000號、Ｚ000000000號），保險費分別為每期（月繳）2104
    元、1380元、3455元，合計6939元，並由甲○○代收乙○○
    所繳交之保險費，詎甲○○接續於96年1 月至7 月間之每月
    10日，將乙○○所交付之每期保險費各6939元（共計4 萬85
    73元），變易持有為所有之意思，予以侵占入己，用以償還
    自己所積欠之債務。嗣因甲○○於南山人壽公司之業務代表
    資格失效，經南山人壽公司通知戊○○，戊○○乃與南山人
    壽公司連絡，並於96年8 月3 日向南山人壽公司申訴其已將
    保險費一次繳清，而經南山人壽公司全面清查甲○○經手之
    保戶，始悉上情。
三、案經南山人壽公司、丁○○、己○○、丙○○、乙○○訴由
    臺灣高雄地方法院檢察署檢察官偵查起訴。
    理  由
一、按本件被告甲○○所犯係死刑、無期徒刑、最輕本刑為3 年
    以上有期徒刑以外之罪，其於準備程序就前揭被訴事實為有
    罪之陳述，經受命法官告知簡式審判程序之旨，並聽取公訴
    人、被告及其辯護人意見後，本院認無不得或不宜改依簡式
    審判程序進行之處，爰依刑事訴訟法第273 條之1 第1 項、
    第284 條之1 ，裁定本件由受命法官獨任進行簡式審判程序
    ，合先敘明。
二、前揭犯罪事實，業據被告於本院審理中坦承不諱，核與被害
    人戊○○（見偵2 卷第4 、5 頁）、告訴人丁○○、己○○
    、丙○○、乙○○（見偵2 卷第12至16頁）於偵訊中所述情
    節相符，並有匯豐銀行97年2 月1 日（97）港匯銀（總）字
    第0589號函（見偵2 卷第9 頁）、告訴人乙○○提出之交易
    明細（見偵3 卷第6 至15頁）、告訴人丁○○提出之交付款
    項資料（見偵3 卷第62至72頁）、被害人戊○○、告訴人丁○○、己○○、丙○○、乙○○出具之申訴書及聲明書（見
    偵1 卷第7 、8 、12、13、14頁、偵2 卷第37頁）、上開保
    險之人身保險要保書（見偵2 卷第38至74頁）、被害人戊○○匯款之臺灣銀行匯款單（見偵1 卷第6 頁）、南山人壽公
    司業務代表承攬合約書（見偵1 卷第4 、5 頁）在卷可稽（
    上開被告以外之人於審判外所為之言詞及書面陳述，因本件
    已改行簡式審判程序，依刑事訴訟法第159 條第2 項之規定
    ，應具有證據能力），則被告前開自白顯與事實相符，堪以
    採信，本件事證明確，被告前揭犯行，堪以認定。至依告訴
    人南山人壽公司之告訴狀所載，其謂被告於96年5 月31日已
    遭終止合約，不再具備南山人壽公司業務代表資格乙節（見
    偵1 卷第1 頁），訊據被告對此辯稱：南山人壽公司當時並
    沒有通知伊已經遭取消業務代表資格，伊是於96年7 月20幾
    日後，才遭南山人壽公司取回保險業務員登錄證，方未再為
    南山人壽公司處理業務等語。而依告訴人南山人壽公司所提
    出關於終止被告業務代表合約之資料（見本院卷第126 至12
    8 頁），未能證明告訴人南山人壽公司該終止合約之意思表
    示已到達被告，堪認被告所辯足可採信，其於經告訴人南山
    人壽公司取回保險業務員登錄證之前，自仍具有南山人壽公
    司業務代表資格，從而，被告於前開犯罪事實二(二)、(三)所示
    犯行中，侵占告訴人丙○○、乙○○於96年6 、7 月間所繳
    交保險費之犯行，未因告訴人南山人壽公司告訴狀所載上開
    內容而有不同，附此敘明。
三、核被告前開犯罪事實一所為，均係犯刑法第339 條第1 項之
    詐欺取財罪；其前開犯罪事實二所為，均係犯刑法第336 條
    第2 項之業務侵占罪。被告於前開犯罪事實一(一)、(二)、(三)中
    ，先後多次之詐欺取財犯行，及於前開犯罪事實二(一)、(二)、
    (三)中，先後多次之業務侵占犯行，均分別係利用相同機會、
    基於同一決意而為之數個舉動，且時間相近，手段及所侵害
    法益相同，是予以綜合為單一評價，而論以接續犯之實質上
    一罪，會較將之個別評價而論以數罪為合理，以避免對行為
    人之犯罪行為過份評價、處罰，而有違刑罰之謙抑原則（又
    此之「接續犯」，依刑法連續犯規定遭刪除之修法說明，期
    實務上能於修法後發展「接續犯」概念之狀況下，自與連續
    犯規定經刪除前之「接續犯」概念不全然相同，而允就原本
    「接續犯」概念中，對於各行為間需有薄弱之獨立性、時間
    上需有強烈之密接性等要件，予以適當放寬）。被告於前開
    犯罪事實一(二)、前開犯罪事實二(一)中，分別以一行為而詐欺
    告訴人丁○○、己○○2 人，及以一行為而侵占告訴人丁○○、己○○2 人所交付之保險費，均為想像競合犯，應依刑
    法第55條規定，分別論以情節較重之詐騙告訴人丁○○之詐
    欺取財罪、及侵占告訴人丁○○所交付保險費之業務侵占罪
    。被告於前開犯罪事實二(三)中，侵占告訴人乙○○所繳交關
    於保單號碼：Ｚ000000000號保險契約之每期保險費各2104元
    （共計1 萬4728元）之犯罪事實，雖未經檢察官提起公訴，
    然此既為被告侵占告訴人乙○○所繳交保險費之一部分，自
    為起訴效力所及，本院得併予審理，附此敘明。被告所犯上
    開4 起詐欺取財罪及3 起業務侵占罪間，犯意各別、行為互
    殊，所侵害法益不同，自應予以分論併罰。爰審酌被告僅因
    一己之貪念，竟施用詐術詐取他人財物，並將業務上所持有
    之款項侵占入己，嚴重損及他人權益，且告訴人丁○○、己○○、丙○○、乙○○等人，均已屬經濟上之弱者，被告卻
    仍對之為前開詐騙行為，所為實屬可議，然念其於本院審理
    中，終能坦承犯行，態度尚可，且分別與告訴人達成和解，
    有和解筆錄（見本院卷第54頁）、桃園縣龜山鄉調解委員會
    調解書（見本院卷第29、46頁）在卷可稽，業有悔意，復參
    以其詐欺及侵占所得金額等一切情狀，分別量處如主文所示
    之刑，又被告前開犯罪事實一(四)及犯罪事實二(一)所示犯行，
    其犯罪時間均於96年4 月24日以前，應依中華民國96年罪犯
    減刑條例，減其宣告刑2 分之1 如主文所示。至被告前揭犯
    罪事實一(一)、(二)、(三)及犯罪事實二(二)、(三)所示犯行之犯罪時
    間，雖開始於中華民國96年罪犯減刑條例第2 條所定上開「
    96年4 月24日」之基準日之前，然該等犯行嗣既接續實施，
    並已跨越上開基準日，自未符減刑條件，而無庸就此等犯行
    為減刑之諭知，附此敘明。另本院參酌被告為前開犯行之犯
    罪時間接近，期間未曾為他人發覺而得藉由外力阻其僥倖心
    態，復參以其所取得之不法利益，總計達136 萬餘元等情，
    定如主文所示之應執行刑，以示懲儆。末查被告前未曾犯罪
    受有期徒刑以上刑之宣告，有臺灣高等法院被告前案紀錄表
    在卷可稽，且犯後終能坦承犯行，而於本院審理中顯露悔意
    ，並僅因一時短於思慮，致觸犯本件犯行，復與相關實際受
    有損害之被害人達成和解（其上開詐欺被害人戊○○財物及
    業務侵占犯行，均由南山人壽公司吸收損害），亦如前述，
    信其經此刑之宣告後，應知警惕而無再犯之虞，且為避免相
    關被害人之受償權利，因被告之入監服刑而反受不利益，本
    院因認暫不執行其刑為當，爰依刑法第74條第1 項第1 款之
    規定，併予宣告緩刑5 年，以啟自新。又本件被告既需向被
    害人支付如附表2 所示之和解金額，為確保被告能如期履行
    該等和解內容，以維被害人權益，爰依刑法第74條第2 項第
    3 款規定及參考渠等和解內容，於緩刑期間課予如附表2 所
    示之負擔。
據上論斷，應依刑事訴訟法第273 條之1 第1 項、第284 條之1
、第299 條第1 項前段，刑法第336 條第2 項、第339 條第1 項
、第55條、第51條第5 款、第74條第1 項第1 款、第2 項第3 款
，刑法施行法第1 條之1 ，中華民國96年罪犯減刑條例第2 條第
1 項第3 款、第7 條，判決如主文。
本案經檢察官陳麗琇到庭執行職務。
中    華    民    國    98    年    5     月    26    日
                  刑事第十庭    法  官  陳君杰
以上正本證明與原本無異。
如不服本判決應於收受判決後10日內向本院提出上訴書狀，並應
敘述具體理由。其未敘述上訴理由者，應於上訴期間屆滿後20日
內向本院補提理由書(均須按他造當事人之人數附繕本)「切勿逕
送上級法院」。
中    華    民    國    98    年    5     月    26    日
                                書記官  李承悌
附錄本判決論罪之法條：
刑法第336 條第2 項
對於業務上所持有之物，犯前條第一項之罪者，處6 月以上5 年
以下有期徒刑，得併科3000元以下罰金。
刑法第339 條第1 項
意圖為自己或第三人不法之所有，以詐術使人將本人或第三人之
物交付者，處5 年以下有期徒刑、拘役或科或併科1 千元以下罰
金。
附表1 ：
┌──┬────────┬──────┬──────────────┐
│編號│所為犯行        │所犯罪名    │宣告刑                      │
├──┼────────┼──────┼──────────────┤
│ 1  │如犯罪事實一(一)所│詐欺取財罪  │處有期徒刑陸月              │
│    │示犯行          │            │                            │
├──┼────────┼──────┼──────────────┤
│ 2  │如犯罪事實一(二)所│詐欺取財罪  │處有期徒刑柒月              │
│    │示犯行          │            │                            │
├──┼────────┼──────┼──────────────┤
│ 3  │如犯罪事實一(三)所│詐欺取財罪  │處有期徒刑陸月              │
│    │示犯行          │            │                            │
├──┼────────┼──────┼──────────────┤
│ 4  │如犯罪事實一(四)所│詐欺取財罪  │處有期徒刑壹年，減為有期徒刑│
│    │示犯行          │            │陸月                        │
├──┼────────┼──────┼──────────────┤
│ 5  │如犯罪事實二(一)所│業務侵占罪  │處有期徒刑陸月，減為有期徒刑│
│    │示犯行          │            │參月                        │
├──┼────────┼──────┼──────────────┤
│ 6  │如犯罪事實二(二)所│業務侵占罪  │處有期徒刑陸月              │
│    │示犯行          │            │                            │
├──┼────────┼──────┼──────────────┤
│ 7  │如犯罪事實二(三)所│業務侵占罪  │處有期徒刑陸月              │
│    │示犯行          │            │                            │
└──┴────────┴──────┴──────────────┘
附表2：
┌──┬─────────────────────┬────────┐
│編號│應履行之條款                              │參考依據        │
├──┼─────────────────────┼────────┤
│ 1  │給付告訴人南山人壽公司玖拾捌萬零捌佰參拾玖│本院97年度審附民│
│    │元（給付方式：自98年1 月30日起，按月於每月│字第145 號和解筆│
│    │30日前給付壹萬元，至全部給付完畢為止）    │錄              │
├──┼─────────────────────┼────────┤
│ 2  │給付告訴人丙○○壹拾貳萬陸仟元（給付方式：│桃園縣龜山鄉調解│
│    │自97年10月30日起，按月於每月30日前給付參仟│委員會97年民調字│
│    │伍佰元，至全部給付完畢為止）              │第736 號調解書  │
├──┼─────────────────────┼────────┤
│ 3  │給付告訴人丁○○、己○○共壹拾柒萬壹仟肆佰│桃園縣龜山鄉調解│
│    │貳拾元（給付方式：自97年12月起至100 年1 月│委員會97年民調字│
│    │止，按月於每月3 日前給付伍仟元；自100 年2 │第800 號調解書  │
│    │月至100 年4 月止，按月於每月3 日前給付壹萬│                │
│    │元；於100 年5 月3 日前，給付尾款壹萬壹仟肆│                │
│    │佰貳拾元）                                │                │
├──┼─────────────────────┼────────┤
│ 4  │給付告訴人乙○○壹拾貳萬肆仟元（給付方式：│桃園縣龜山鄉調解│
│    │自97年12月起至99年11月止，按月於每月3 日前│委員會97年民調字│
│    │給付伍仟元，於99年12月3 日前，給付尾款肆仟│第800 號調解書  │
│    │元）                                      │                │
└──┴─────────────────────┴────────┘
附表3（乙○○遭詐欺而交付甲○○之款項）：
 ┌───────┬─────┬─────────────┐
 │時間          │方式      │金額                      │
 ├───────┼─────┼─────────────┤
 │95年5 月2 日  │轉帳      │4000元                    │
 ├───────┼─────┼─────────────┤
 │95年5 月25日  │轉帳      │3000元                    │
 ├───────┼─────┼─────────────┤
 │95年6 月21日  │轉帳      │5000元                    │
 ├───────┼─────┼─────────────┤
 │95年10月2 日  │轉帳      │1 萬2750元                │
 ├───────┼─────┼─────────────┤
 │95年11月2 日  │轉帳      │1 萬2750元                │
 ├───────┼─────┼─────────────┤
 │95年12月1 日  │轉帳      │1 萬2750元                │
 ├───────┼─────┼─────────────┤
 │96年1 月2 日  │轉帳      │1 萬2750元                │
 ├───────┼─────┼─────────────┤
 │96年3 月1 日  │轉帳      │1 萬2750元                │
 ├───────┼─────┼─────────────┤
 │96年5 月2 日  │轉帳      │1 萬2750元                │
 ├───────┼─────┼─────────────┤
 │96年6 月1 日  │轉帳      │1 萬2750元                │
 ├───────┼─────┼─────────────┤
 │96年7 月2 日  │轉帳      │1 萬2750元                │
 ├───────┴─────┴─────────────┤
 │合計：11萬4000元                                      │
 └───────────────────────────┘
附表4（丁○○、己○○遭詐欺而交付甲○○之款項）：
 ┌───────┬─────┬─────────────┐
 │時間          │方式      │金額                      │
 ├───────┼─────┼─────────────┤
 │95年6 月6 日  │匯款      │2 萬6000元                │
 ├───────┼─────┼─────────────┤
 │95年8 月10日  │轉帳      │2 萬2844元                │
 ├───────┼─────┼─────────────┤
 │95年9 月10日  │轉帳      │2 萬2844元                │
 ├───────┼─────┼─────────────┤
 │95年10月9 日  │轉帳      │2 萬2844元                │
 ├───────┼─────┼─────────────┤
 │95年11月10日  │轉帳      │2 萬2844元                │
 ├───────┼─────┼─────────────┤
 │96年1 月10日  │轉帳      │2 萬2844元                │
 ├───────┼─────┼─────────────┤
 │96年3 月間某日│現金交付  │1200元                    │
 ├───────┼─────┼─────────────┤
 │96年5 月10日  │轉帳      │2 萬元                    │
 ├───────┴─────┴─────────────┤
 │合計：16萬1420元                                      │
 └───────────────────────────┘


司法院資訊處製作；財團法人民間司法改革基金會備份。
